臺灣宜蘭地方法院刑事判決　　　　　　　 96年度易字第390號
公　訴　人　臺灣宜蘭地方法院檢察署檢察官
被　　　告　甲○○
上列被告因犯詐欺案件，經檢察官聲請簡易判決處刑（95年度偵
字第1702號），本院羅東簡易庭認不宜逕以簡易判決處刑，改移
送本院依通常程序審理，判決如下：
    主  文
甲○○幫助意圖為自己不法之所有，以詐術使人將本人之物交付
，處有期徒刑參月，如易科罰金，以銀元參佰元即新臺幣玖佰元
折算壹日，減為有期徒刑壹月拾伍日，如易科罰金，以銀元參佰
元即新臺幣玖佰元折算壹日。
    事  實
一、甲○○預見以自己名義申請之金融機構帳戶存摺、提款卡交
    予他人使用，可被犯罪集團用於供被詐騙之人匯款之用，竟
    仍基於幫助他人詐欺取財之不確定故意，於民國94年12月16
    日至95年1月6日2時23分許間之某不詳時間，在不詳地點，
    將其所有中華郵政股份有限公司五結二結郵局帳號0000000
    號帳戶之存摺、提款卡交予真實姓名年籍不詳之成年人使用
    ，以此方式幫助其詐騙財物，該真實姓名年籍不詳之成年人
    即基於為自己不法所有之意圖，於95年1月6日向丙○○佯稱
    其已中獎，需繳納保證金等語，以此方式施用詐術，使丙○
    ○陷於錯誤，於同日下午2時23分許，在彰化縣員林鎮○○
    路郵局匯款新臺幣2萬元至上開帳戶內，嗣丙○○發覺有異
    始報警循線查獲。
二、案經宜蘭縣警察局羅東分局報請臺灣宜蘭地方法院檢察署檢
    察官偵查起訴。
    理  由
一、訊據被告甲○○固坦承確以己名義開立上開中華郵政股份有
    限公司之帳戶，並領用存摺及提款卡等情不諱，惟矢口否認
    有將上開帳戶之存摺及提款卡等資料交予他人而幫助他人遂
    行詐欺取財犯行，辯稱：其所有之上開帳戶存摺及提款卡，
    係因放置在機車置物箱內遺失或係於搬家時遺失云云。經查
    ：
（一）上開事實，業據被害人丙○○於警詢時指述甚詳，並經證
      人郭財佑於警詢、偵查中證述在卷，復有郵政國內匯款執
      據、中華郵政股份有限公司宜蘭郵局95年2月24日宜營字
      第0955000151號函及所附存簿儲金立帳申請書、金融卡申
      請書、變更資料表、存簿資料明細及通聯調閱查詢單在卷
      可稽，自堪信為真實。
（二）被告雖辯稱上開帳戶之存摺、提款卡係於搬家或置於機車
      置物箱內遺失，且不知何時遺失云云，然查個人之金融帳
      戶存摺、提款卡等物，均為個人重要之物，且依一般日常
      生活之經驗法則，存提現金均為日常生活所需，金融帳戶
      之存摺、提款卡自屬不可或缺，且被告又於94年12月16日
      申領上開帳戶新提款卡，可知被告實有使用提款卡而利用
      上開帳戶之需，故若上開帳戶之存摺、提款卡遺失，被告
      自難謂為不知，且依其自承：「伊所有之華南銀行之存摺
      、提款卡、土地銀行之存摺亦同時遺失，而平常金融往來
      均使用土地銀行之帳戶」等語在卷，則其平常金融往來之
      土地銀行存摺既亦同時遺失，被告自不可能不知其金融帳
      戶遺失甚明，況被告自承其將上開郵局帳戶之密碼一同放
      置於盒子內，則其實可預見若有人取得上開盒子內之存摺
      、提款卡，當可依其上之密碼使用，而被告於知悉其上開
      帳戶之存摺、提款卡遺失後，卻未立即報警或向金融機構
      申報遺失停用，其所為實悖離常情，足見其所為辯解，顯
      係卸責之詞，不足採信。參以現行詐欺集團或非法行騙之
      人，多以蒐購或使用人頭帳戶作為出入帳戶，再以提款卡
      提領詐騙所得，藉以逃避檢警之追緝，此為一般社會大眾
      所周知之事，而詐欺集團或非法行騙之人欲以提款卡提領
      詐騙所得，必當知悉提款卡之密碼，否則無法取款，則苟
      詐欺集團或非法行騙之人所取得之帳戶資料與所使用之提
      款卡，來源並不確定，亦即並非經原申辦人同意下所取得
      者，實施詐騙之人若在遂行詐騙行為且造成被害人陷於錯
      誤而依指示匯入款項後，突遭所使用之帳戶申辦人凍結帳
      戶抑或掛失止付，則將如何提領詐騙所得款項？故倘以使
      用他人帳戶資料作為詐騙行為之出入帳戶者，衡情斷無可
      能任意使用撿拾所得抑或來源不明之帳戶供作詐騙工具，
      至屬灼然，故被告空言辯稱上開帳戶資料遺失云云，實不
      足採，被告確有將上開郵局帳戶之存摺、提款卡交予真實
      姓名年籍不詳之人使用等情，堪以認定。
（三）再查金融機構之帳戶為個人理財之工具，為便利大眾使用
      之理財工具，目前對於申請開設金融帳戶並未設有任何特
      殊限制，一般民眾皆能自由申請開戶，並得同時在不同金
      融機構申請多數存款帳戶使用，殊無使用他人帳戶之必要
      ，被告為成年人對於上開事項自無不知之理，則其對交付
      己身開立之帳戶資料及提款卡予他人後，即可預見或將幫
      助詐騙之人得以使用其申辦之帳戶作為實施詐欺等財產犯
      罪之不法犯行，竟仍交付其開立之上開郵局帳戶存摺、提
      款卡予真實姓名年籍不詳之成年人，使該名真實姓名年籍
      不詳之成年人利用其提供之存摺與提款卡遂行詐欺取財之
      犯行，自非違背其本意，其主觀上具有幫助他人使用其前
      開帳戶遂行詐欺犯罪之未必故意存在。綜上所述，本件事
      證已臻明確，被告犯行堪以認定，應予依法論科。
二、查被告行為後，於94年2月2日修正公布之刑法，已自95年7
    月1日起施行，修正後刑法第2條之規定，乃係關於新舊法比
    較適用之準據法，其本身無關行為可罰性要件之變更，故於
    95年7月1日刑法修正施行後，如有涉及比較新舊法之問題，
    即應逕依修正後刑法第2條第1項規定，為「從舊從輕」之比
    較（最高法院95年度第8次刑事庭會議決議意旨參照）。經
    查：
（一）刑法第339條第1項雖未修正，然於上開刑法及其施行法修
      正施行前，依罰金罰鍰提高標準條例第1條前段規定，刑
      法第339條第1項所定罰金刑部分之法定刑度為銀元1000元
      以下係提高為銀元10000元即新臺幣30000元以下，最低刑
      度則依修正前刑法第33條第5款規定，均為銀元1元即新臺
      幣3元以上。嗣因刑法施行法第1條之1已增訂：「中華民
      國九十四年一月七日刑法修正施行後，刑法分則所定罰金
      之貨幣單位為新臺幣；九十四年一月七日刑法修正時，刑
      法分則編未修正之條文定有罰金者，自九十四年一月七日
      刑法修正施行後，就其所定數額提高為三十倍，但七十二
      年六月二十六日至九十四年一月七日新增或修正之條文，
      就其所定數額提高為三倍。」，而此規定因屬前揭罰金罰
      鍰提高標準條例第1條但書所稱「法律已依一定比率規定
      罰金或罰鍰之數額或倍數」之情形，自應優先適用；又修
      正後刑法第33條第5款亦已將罰金刑調整為新臺幣1000 元
      以上，以百元計算，是比較修正前後刑度結果，適用修正
      前之規定對被告較為有利。
（二）修正前刑法第30條規定：「幫助他人犯罪者，為從犯。雖
      他人不知幫助之情者，亦同。從犯之處罰，得按正犯之刑
      減輕之。」修正後同法條則規定為：「幫助他人實行犯罪
      行為者，為幫助犯。雖他人不知幫助之情者，亦同。幫助
      犯之處罰，得按正犯之刑減輕之。」依修法理由所示，本
      條之修正僅係為防免用語滋生之爭議，乃將法條用語由「
      從犯」改為「幫助犯」並增列「實行」2 字，是修正前、
      後關於幫助犯之成立範圍及得減輕其刑之規定，並無實質
      上之變更，是修正後之新法並無有利或不利於被告之情形
      。
（三）修正後刑法第41條第1項前段有關易科罰金折算標準之規
      定為：「犯最重本刑為五年以下有期徒刑以下之刑之罪，
      而受六個月以下有期徒刑或拘役之宣告者，得以新臺幣一
      千元、二千元或三千元折算一日，易科罰金。」，而修正
      前同條項就易科罰金之折算標準係規定：「得以一元以上
      三元以下折算一日，易科罰金」，再依修正前罰金罰鍰提
      高標準條例第2條（現已刪除）之規定，就其原定數額提
      高為100倍折算1日，是比較修正前後之易科罰金折算標準
      ，自以行為時即修正前之規定，較有利於被告。本案既仍
      適用修正前刑法第41 條第1項前段之規定，定被告易科罰
      金之折算標準，自仍應適用修正前罰金罰鍰提高標準條例
      第2條之規定提高折算之罰金數額，亦此敘明，且為免與
      刑法第41條第1項修正施行後所定易科罰金折算標準改採
      新臺幣計算產生混淆誤解起見，另引用現行法規所定貨幣
      單位折算新臺幣條例第2條明定易科罰金折算標準及折算
      新臺幣之數額，以資明確。
三、按被告甲○○交付以其自身名義開立之帳戶存摺、提款卡予
    年籍姓名不詳之成年人使用，顯見其對被害人遭詐騙之犯罪
    事實，已得預見其發生，且其發生並不違背其本意，其基於
    幫助之意思而參與真實姓名年籍不詳之成年人，基於意圖為
    自己不法所有之犯意而對被害人施以詐術，致使被害人陷於
    錯誤而支付款項，故核被告所為，應係犯刑法第30條第1項
    、第339條第1項之幫助詐欺取財罪。又被告之行為僅止於幫
    助，依刑法第30條第2項之規定，按正犯之刑減輕之。爰審
    酌被告提供金融帳戶供年籍姓名不詳之成年人使用，影響社
    會正常交易安全，使犯罪追查趨於複雜，間接助長詐騙犯罪
    ，及其素行、犯罪動機、目的、手段、智識程度及造成被害
    人財產法益社會整體金融體系之侵害程度等一切情狀，量處
    如主文所示之刑，並諭知易科罰金之折算標準。又查被告犯
    罪之時間，係在96年4月24日之前，依中華民國九十六年罪
    犯減刑條例第2條第1項第3款、第7條、第9條之規定，應減
    其宣告刑2分之1，並依法諭知其宣告刑及減得之刑，及諭知
    易科罰金之折算標準。
據上論斷，應依刑事訴訟法第299條第1項前段，刑法第2條第1項
前段、第30條、第339條第1項，修正前刑法第41條第1項前段，
中華民國九十六年罪犯減刑條例第2條第1項第3款、第7條、第9
條，修正前罰金罰鍰提高標準條例第2條，現行法規所定貨幣單
位折算新臺幣條例第2條，判決如主文。
本案經檢察官乙○○到庭執行職務
中　　華　　民　　國　　96　　年　　12　　月　　11　　日
                  刑事第二庭審判長法  官  黃永勝
                          　      法  官  張育彰
                                  法  官  鄭貽馨
以上正本證明與原本無異。
如不服本判決應於收受本判決後10日內向本院提出上訴書狀，並
應敘述具體理由。若未敘述理由者，應於上訴期間屆滿後20日內
向本院補提理由書狀(均須按他造當事人之人數附繕本)。
                                  書記官  林嘉萍
中　　華　　民　　國　　96　　年　　12　　月　　12　　日
附錄本案論罪科刑法條全文：
中華民國刑法第339條
（普通詐欺罪）
意圖為自己或第三人不法之所有，以詐術使人將本人或第三人之
物交付者，處5年以下有期徒刑、拘役或科或併科1千元以下罰金
。
以前項方法得財產上不法之利益或使第三人得之者，亦同。
前二項之未遂犯罰之。
